【裁判字號】    98,訴,203
【裁判日期】    990505
【裁判案由】    偽造文書等
【裁判全文】
臺灣臺北地方法院刑事判決               98年度訴字第203號
公  訴  人  臺灣臺北地方法院檢察署檢察官
被      告  己○○
上列被告因偽造文書等案件，經檢察官提起公訴（97年度偵字第
22937 號），本院判決如下：
    主  文
己○○無罪。
    理  由
一公訴意旨略以：被告己○○於民國96年8 月9 日前某時在彰化
  縣某不詳地點，拾獲告訴人丁○○所遺失之國民身分證1 張，
  竟意圖為自己不法之所有，予以侵占。繼而分別於96年8 月9
  日、同年11月22日某時許，接獲臺北市中山區○○○路409 號
  5 樓之87東保電信企業社（下稱東保電信）之員工辛○○撥打
  被告使用之0000000000門號招攬顧客之電話，竟與真實姓名年
  籍不詳之成年男子，共同意圖為自己不法之所有，先由被告於
  電話中向辛○○詐稱其朋友即告訴人有意申辦門號，把電話轉
  給一旁真實姓名年籍不詳之成年男子假冒為告訴人本人同意申
  辦門號，隨即在辛○○傳真之臺灣大哥大股份有限公司（下稱
  臺灣大哥大）行動電話服務申請書上，填入告訴人之基本資料
  ，並偽簽告訴人之簽名，而偽造該申請書之私文書完成後，傳
  真給辛○○而行使之，致使辛○○陷於錯誤，將臺灣大哥大門
  號0000000000、0000000000（下稱本案門號）之SIM 卡2 張，
  以及搭配該門號所贈送之NOKIA 廠牌，型號1600之行動電話2
  具宅配交予被告，致生損害於告訴人、東保電信及臺灣大哥大
  等語，因認被告涉犯刑法第337 條侵占遺失物、第339 條第1
  項詐欺取財、第216 條、第210 條行使偽造私文書等罪。
二按犯罪事實應依證據認定之，無證據不得認定犯罪事實，又不
  能證明被告犯罪者，應諭知無罪之判決，刑事訴訟法第154 條
  第2 項、第301 條第1 項分別定有明文。且認定犯罪事實所憑
  之證據，雖不以直接證據為限，間接證據亦包括在內，然無論
  直接或間接證據，其為訴訟上之證明，須於通常一般之人均不
  致於有所懷疑，而得確信其為真實之程度者，始得據之為有罪
  之認定，倘其證明尚未達到此一程度，而有合理性懷疑之存在
  時，即無從為有罪之認定，此有最高法院76年度臺上字第4986
  號判例意旨可資參照。又認定不利於被告之事實，須依積極證
  據，苟積極證據不足為不利於被告事實之認定時，即應為有利
  於被告之認定，更不必有何有利之證據（最高法院30年度上字
  第816 號判例參照）。
三公訴人認為被告涉犯侵占遺失物、行使偽造私文書等罪，無非
  以被告之供述，證人即告訴人丁○○、證人辛○○之證言，臺
  灣大哥大行動電話網路業務服務申請書2 份、帳款催繳函1 份
  、電話紀錄表1 份、0000000000通聯調閱查詢單等為其論據。
  被告否認有拾得告訴人丁○○之身分證，並以告訴人丁○○名
  義申辦本案門號之行為，辯稱：其以開計程車為業，96年當時
  有申辦臺灣大哥大及遠傳2 門號，但SIM 卡都還黏在單子上，
  沒有開封使用就不見（本院卷1 第21頁反面）云云。本院認為
  ：
(一)侵占遺失物部分：依告訴人於本院審理時結證稱：其之前有遺
  失過舊式身分證，新式身分證沒有遺失過（本院卷1 第76頁）
  ，96年左右曾經找不到健保卡，去辦遺失，申請1 張新卡，舊
  卡後來在家裡找到，現在還在家裡，其哥哥在95、96年間有拿
  其身分證向地下錢莊借錢，應該是拿新式的，有無拿健保卡不
  確定，之後身分證有還，但是他說地下錢莊那裡有留影本，那
  筆錢已經幫哥哥還掉，也拿回自己的身分證影本，哥哥已經去
  世。舊式身分證是在去申辦新式身分證時作廢，當時是集體去
  公所申辦，應該是被公所收回。而其舊式身分證在5 年前有遺
  失過，有去申請補發，後來又在在彰化市○○路附近掉，有去
  警察局備案，之後有人拿去交給警察歸還，裡面原本就沒有錢
  ，證件都沒有少（本院卷2 第72頁反面）等語，參以臺灣大哥
  大96年11月22日0000000000行動通信網路業務服務申請書（偵
  卷第19頁）、96年8月9日0000000000行動通信網路業務服務申
  請書（偵卷第21頁），所附告訴人之國民身分證均屬新式國民
  身分證，及依彰化縣彰化市戶政事務所98年6月8日彰市戶字第
  0980003935號函及檢附之換領國民身分證申請書（本院卷1第
  54至56頁），顯示告訴人於96年5月10日以舊式國民身分證換
  領新式國民身分證後，並無以遺失為由申請補發紀錄等情可知
  ，告訴人之新式國民身分證未曾遺失，公訴人認被告於96年8
  月9日前某時在彰化縣某不詳地點，拾獲告訴人遺失之國民身
  分證1張，而涉侵占遺失物犯行，自屬無據。
(二)行使偽造私文書部分
(1)證人辛○○於本院審理時結證稱：其擔任東保電信業務專員已
  經3 、4 年，工作內容是亂打電話，找到客戶就會詢問是否要
  多辦門號使用。如果客戶要辦，會先將申請書上的資料都填好
  ，再用宅配將申請書、手機、SIM 卡一起寄給客戶。客戶只要
  核對申請書上資料，如果正確，就在申請書上簽名，並將雙證
  件影本一起交給宅配人員送回公司，宅配人員會核對證件與申
  請書上的名字是否相符，但不需要本人簽收，因為有時是家人
  代收，寄出後會打電話跟本人確認是否收到。96年當時，遠傳
  公司要求一定要有第二證件影本，否則電話不能開通，臺灣大
  哥大則接受第二證件只填健保卡號碼即可，不需要影本，現在
  則都要求要有第二證件才能開通。第二證件影本傳真給電話公
  司開通門號後，公司隔一段時間就會銷毀，只留身分證影本（
  本院卷2 第68頁反面至第72頁）等語。由證人辛○○前述證言
  ，參以臺灣大哥大98年12月16日法大字098163500 號函（本院
  卷1 第181 頁）略稱：該公司於96年期間規範店家受理用戶申
  辦行動電話服務時，須落實查核「雙證」正本，經審查無誤，
  符合申辦資格後，請用戶填寫請申請書並簽章，再由店家核對
  並登載使用者資料後，始提供通話服務，該公司則對店家送回
  之申請書正本及文件複檢無誤後存查等語，及遠傳電信股份有
  限公司（下稱遠傳電信）臺北民生西特約服務中心98年12月2
  日回覆函（本院卷1 第174 頁）略稱：0000000000是以撥打流
  水號方式，經己○○本人同意，以宅急便將申請書、手機、晶
  片卡交己○○簽收。該中心在接受申請時會詢問客戶姓名、身
  分證字號、未來帳單地址，送達資料時，請宅急便人員幫忙確
  認是否為本人，並收回客戶雙證件影本（身分證正反面及健保
  卡正面）等語可知，東保公司受理以電話隨機拜訪之用戶申請
  臺灣大哥大、遠傳電信行動電話門號時，先由業務員將申請書
  上的資料填好，連同手機、SIM 卡一起寄出。由用戶在申請書
  上簽名，並將申請書及國民身分證、健保卡等第二證件影本一
  起交給宅配人員送回東保公司，宅配人員僅核對申請書上之姓
  名與證件名義人是否相符，本人無庸親自攜帶證件前往東保公
  司辦理。據此，凡同時持有他人之國民身分證及健保卡、駕駛
  執照等第二證件者，均可任意以他人名義申辦門號使用。
(2)證人辛○○另證稱：本案門號申請業務係其處理，（提示偵卷
  第19頁0000000000行動電話網路業務服務申請書）申請書右上
  方0000000000號碼是其寫上去的，當初就是打這支電話。一開
  始打過去時，對方說他叫己○○，因為該件申請書報表上名字
  寫錯好幾次，所以有印象，寫的時候只要音對就好，沒有問他
  確切是哪一個字，他先說自己的身分證字號，查公司紀錄後，
  發現有欠費，不能辦月租型，其就遊說他用朋友的身分來辦，
  只要有正常繳費就好，剛好他朋友在旁邊，同意借他用，其要
  問他朋友的身分證字號，他就將電話拿給他朋友聽，告訴其身
  分證字號，但據其查的結果，他朋友在3 個月內已經辦過1 支
  ，依規定不能再辦第2 支，要3 個月期滿沒有欠費才能申辦，
  因此，3 個月期滿後，其有再打電話給自稱己○○的人，問他
  3 個月到了，是否要申辦，他說好，其就用宅配將申請書、手
  機、SIM 卡一起寄給他，沒有打電話給他朋友。本件是用前述
  方式將申請書寄給己○○簽名，寄出後也有打電話跟己○○確
  認是否收到，所以知道是己○○收的，申請書上勾選健保卡，
  表示助理收到的是健保卡影本。因為公司規定3 個月之內只能
  辦1 支，所以要辦第2 支一定要等3 個月之後，其會去看客戶
  帳單是否有正常繳費，如果有，就會再打電話過去問是否要辦
  第2 支。丁○○在96年8 月9 日辦了第1 支電話後，到96年11
  月，其有再打電話給己○○，問他朋友要不要另外辦1 支，己○○說好，都是跟己○○聯絡，沒有跟丁○○聯絡，只記得每
  次都是打電話給己○○問他朋友是否要辦，幫己○○辦過幾次
  不記得，（提示本院卷1 第107 頁0000000000第三代行動電話
  服務申請書）申請書是助理的字，應該也是其辦的。（提示偵
  卷第25頁電話紀錄表），電話紀錄表左上方寫11月8 日是指出
  件日期，就是寄出手機、卡片、申請書的日期，11月12日是開
  通日期，「申辦號碼」欄寫「回來選」的意思是寄出卡片時還
  沒有號碼，等申請書、證件送回公司後再選門號，該張申請書
  配的門號是0000000000，每1 個門號都有1 張電話紀錄表（本
  院卷2 第68頁反面至第72頁）等語。由證人辛○○前述證言，
  參以0000000000行動電話網路業務服務申請書（偵卷第21、22
  頁）、0000000000行動電話網路業務服務申請書（偵卷第19、
  20頁）、0000000000行動電話／第三代行動電話服務申請書（
  本院卷1 第107 頁）、0000000000之電話紀錄表（偵卷第25頁
  ），前述(1)東保公司、臺灣大哥大、遠傳公司核給門號之流程
  ，及告訴人於99年3 月25日提供其申請補發前之舊健保卡（卡
  號：000000000000）等，足認證人辛○○撥打0000000000招攬
  自稱己○○之男子申辦門號，並由另名自稱丁○○之男子提供
  姓名、身分證字號等基本資料予證人辛○○，供該名自稱己○○之男子申辦門號使用，嗣該自稱己○○之男子以丁○○名義
  ，陸續於96年8 月9 日申辦臺灣大哥大門號0000000000，於96
  年11月12日申辦遠傳電信門號0000000000，於96年11月22日申
  辦臺灣大哥大門號0000000000，並提供告訴人之國民身分證影
  本（96年5 月10日換發）及健保卡（卡號：000000000000）予
  東保公司、臺灣大哥大、遠傳電信作為檢核之用等情屬實。
(3)依前述申辦過程及發給SIM 卡之過程觀之，證人辛○○與該名
  自稱己○○之男子既未曾謀面，已不能遽認該名男子自稱己○○之男子即為被告。況依證人辛○○前述證言可知，該名自稱
  己○○之男子於證人辛○○96年間撥打招攬申辦門號之電話中
  ，向證人辛○○告知被告之身分證字號，供證人辛○○查詢有
  無欠費紀錄，能否另行申辦門號。則倘若該名自稱己○○之男
  子即為被告本人，被告對於自己積欠電話費之事實應知之甚稔
  ，大可直接告知證人辛○○欠費未繳之事實，改以告訴人之名
  義申辦即可，何須再提供身分證字號，由證人辛○○查明有無
  欠費？再參以0000000000於97年8 月1 日至8 月7 日之通聯紀
  錄（偵卷第31、32頁），該門號與0000000000、0000000000雖
  曾有多次通話紀錄，惟證人戊○○（0000000000之使用人）及
  甲○○（0000000000之使用人）均到庭結證：不認識在庭的被
  告及告訴人，對0000000000也沒有印象（本院卷1 第77頁至同
  頁反面、第78頁反面至第79頁），自不能遽認96年8 月至11月
  該段時間，使用0000000000自稱己○○，向證人辛○○申辦本
  案門號之男子即為被告本人。另同由該名自稱己○○之男子，
  於96年11月12日以告訴人名義申辦之0000000000，至98年12月
  31日仍持續使用中之情，有遠傳電信98年7 月24日基本資料查
  詢回覆資料（本院卷1 第94至95頁）、98年12月1 日至12月31
  日期間之通聯記錄（本院卷2 第12至25頁）在卷可憑。而依該
  門號於98年1 月1 日至9 月30日通聯紀錄（本院卷1 第110 至
  165 頁）可知，該門號於該段期間與0000000000、0000000000
  、0000000000各有多次通話紀錄，但證人乙○○（0000000000
  之使用人）、丙○○（0000000000之使用人）、庚○○（0000
  000000之使用人）均到庭結證：不認識在庭的被告及告訴人，
  對0000000000沒有印象，手機亦未留存該號碼（本院卷2 第65
  頁反面至第68頁），則0000000000是否係由被告本人申辦使用
  ，亦有疑問。
(4)被告辯稱：其申辦臺灣大哥大及遠傳2 門號是要自己用，都是
  預付卡，因為當時不能辦月租型的門號，所以辦預付卡，當時
  沒有使用其他門號，那陣子出去都打公共電話，主要是跟車行
  聯絡。辦好後，SIM 卡都還黏在單子上，沒有開封使用，放在
  其計程車副駕駛座前的置物箱，一直都沒有動，不知道何時遺
  失，直到警察通知才知道，之後有去找，但沒有找到（本院卷
  2 第97頁至第98頁反面）云云。然而，依臺灣大哥大98年6 月
  17日法大字第098075296 號函函覆：該公司於門號申裝完成後
  ，將申請書留存聯連同SIM 卡一同交予客戶，並無黏貼於紙張
  （本院卷1 第65頁），及遠傳電信98年6 月12日遠傳企營字第
  09810603217 號函（本院卷1 第60頁）函覆：客戶於申請書簽
  名完成後，直接交付SIM 卡及申請書白聯，SIM 卡樣式則如影
  本所示（本院卷1第63頁）等內容可知，臺灣大哥大及遠傳公
  司於交付SIM卡予用戶時，並未將SIM卡另行黏貼時紙張上，被
  告辯稱申辦後SIM卡都還黏在單子上，沒有開封使用就不見，
  顯非事實。又被告於96年5月8日同時向遠傳電信申辦門號0000
  000000，及向臺灣大哥大申辦門號0000000000，嗣於97年9月
  12日前往臺北市政府警察局中山分局偵查隊接受警員詢問，並
  於同日致電遠傳電信客服中心要求將0000000000停機等情，除
  據被告自承於96年間有申辦遠傳電信及臺灣大哥大門號，直到
  警察通知才去停掉（本院卷1第21頁反面）等語外，並有
  0000000000通聯調閱查詢單（偵卷第26頁）、0000000000臺灣
  大哥大預付卡申請書（本院卷1第67頁）、遠傳電信98年6月12
  日遠傳企營字第09810603217號函及檢送之0000000000遠傳易
  付卡客戶資料卡（本院卷1第60至62頁）、97年9月12日調查筆
  錄（偵卷第15頁）等在卷可憑。據此，自被告申辦前述2門號
  並取得SIM卡時起，至97年9月12日知悉0000000000遭盜用時止
  ，長達1年4月之久。倘被告申辦前述門號之目的，係為與車行
  聯絡，供己使用，豈有將前述2門號之SIM卡放置計程車置物箱
  內，在長達1年4月之期間從未取用，以致不知何時遺失之理？
  又被告前於警員詢問時，及於檢察官訊問時分別供稱，申辦遠
  傳電信0000000000後1星期內即遺失，沒有報案（偵卷第16頁
  ），申請幾天之後放在計程車上不見，那時很忙，沒有處理（
  同卷第50頁）等語，明確供稱於申辦後數日即喪失占有之事實
  ，益證其前述抗辯係屬杜撰，不足採信。況依該名使用
  0000000000之男子，不僅知悉0000000000係被告所有，而自稱
  己○○，甚至可提供被告之身分證字號，供證人辛○○查詢有
  無欠費紀錄，顯見該名自稱己○○之男子持有記載被告基本資
  料之證件或文件，而非單純持有0000000000之SIM卡之情，足
  認被告於申辦前述0000000000、0000000000後，即於1星期內
  交付他人使用，而非遺失。
(5)按刑法上幫助犯之成立，須行為人基於幫助正犯犯罪之意思，
  予正犯以精神上或物質上之助力而參與犯罪構成要件以外之行
  為，以助成正犯犯罪之實施為要件，倘在外形上雖可認為幫助
  ，但對正犯之犯罪，無違法之認識，而欠缺幫助犯罪之故意，
  其行為縱予正犯以助力，尚難遽令負幫助之罪責，最高法院著
  有20年上字第1828號判例、88年度臺上字第5848號判決意旨可
  參。本件被告雖有提供所申辦之0000000000供真實姓名年籍均
  不詳之人使用之行為，已詳述於前，惟該名使用0000000000自
  稱己○○之男子，乃於接獲證人辛○○隨機撥打用以招攬申辦
  門號之電話後，始決意以告訴人名義申辦本案門號，自難認定
  被告於提供0000000000供他人使用時，即可預見使用該門號之
  人，有以冒用告訴人名義申辦門號之可能，而認其主觀上有幫
  助詐欺取財、行使偽造私文書之犯行。
(三)綜上所述，公訴人所舉證據未達於通常一般之人均不致有所懷
  疑之程度，復查無其他積極證據足證被告涉有侵占遺失物、行
  使偽造私文書犯行，不能證明被告犯罪，參照前述說明，依法
  應為無罪之諭知。
四依刑事訴訟法第301條第1項，判決如主文。
本案經檢察官文家倩到庭執行職務
中    華    民    國    99    年    5     月    5     日
                    刑事第15庭  審判長法  官  廖紋妤
                                      法  官  黃桂興
                                      法  官  邱蓮華
上正本證明與原本無異。
如不服本判決應於收受送達後10日內向本院提出上訴書狀，並應
敘述具體理由；其未敘述上訴理由者，應於上訴期間屆滿後20日
內向本院補提理由書（均須按他造當事人之人數附繕本）「切勿
逕送上級法院」。告訴人或被害人如對於本判決不服者，應具備
理由請求檢察官上訴，其上訴期間之計算係以檢察官收受判決正
本之日期為準。
                                      書記官  葉宜玲
中    華    民    國    99    年    5     月    5     日

司法院資訊處製作；財團法人民間司法改革基金會備份。
